【裁判字號】    94,建,46
【裁判日期】    981209
【裁判案由】    給付工程款
【裁判全文】
臺灣高雄地方法院民事判決                94年度建字第46號
原      告  亦慶營造有限公司
法定代理人  乙○○
訴訟代理人  王正宏律師
            黃奉彬律師
被      告  高雄市政府環境保護局
法定代理人  甲○○
訴訟代理人  周村來律師
            周元培律師
上列當事人間給付工程款事件，本院於民國98年11月25日言詞辯
論終結，判決如下：
    主    文
被告應給付原告新台幣貳仟零玖拾萬零陸佰肆拾捌元，及其中新
台幣捌佰貳拾萬玖仟陸佰零參元，自民國九十四年六月七日起；
其中新台幣壹仟貳佰陸拾玖萬壹仟零肆拾伍元，自民國九十四年
十月四日起，均至清償日止，按年息百分之五計算之利息。
原告其餘之訴駁回。
訴訟費用由被告負擔分之三分之二，餘由原告負擔。
本判決第一項於原告以新台幣柒佰萬元供擔保後得假執行。但被
告得以新台幣貳仟壹佰萬元供擔保後免為假執行。
原告其餘假執行之聲請駁回。
    事實及理由
一、被告之法定代理人原為張豐藤，於訴訟中經變更為蕭裕正，
    嗣變更為陳凱凌，再變更為蕭裕正，又變更為劉俊一，並再
    變更為甲○○，均經聲明承受訴訟，核與法律規定相符，應
    予准許。又原告原起訴請求被告給付工程款、返還履約保證
    金及差額保證金，合計新台幣（下同）32,213,511元，嗣因
    配合先行辦理結算程序及依被告要求繳納扣款而再交付12,6
    91,045元，而變更及減縮聲明為請給付工程款及返還扣款，
    合計28,840,075元，因被告表示同意，且與民事訴訟法第25
    5 條第1 項第1 款、第2 款及第3 款之規定情形相符，亦應
    准許，均先說明。
二、原告主張：伊於民國92年2 月21日與被告就「紅毛港遷村用
    地廢棄物（土）清理工程」訂立工程採購契約（下稱系爭契
    約），工程總金額為295,150,000 元。詎伊於開工後發現工
    地範圍內前鎮○○○○道及河道旁之油污染與爐石層下含重
    金屬溶出毒性之爐石灰渣（集塵灰）數量遠超過系爭契約範
    圍，且尚有保留戶之搬遷問題未為解決，乃於93年2 月25日
    經雙方協議取消分區限期完工之約定，並因上開毒性廢棄物
    之包裝及清理工程承包事宜，兩造復於93年5 月18日變更契
    約之工程總金額為379,237,145 元，竣工期限則為93年6 月
    30日，而伊所施作之工程業經被告於93年12月10日驗收完畢
    。另系爭工程完工驗收後之結算總金額為367,454,866 元，
    而伊已領取之工程款金額為345,863,359 元，經扣除被告可
    主張之建築廢棄物分類後可燃物料中惰性物質含量缺失之扣
    款131,978 元、回填土石材料含顆粒尺寸缺失扣款2,229,15
    0 元、棧板未施作之扣款2,456,680 元、逾期完工罰款（違
    約金之數額由鈞院酌定）及再加計追加施作PC地坪之工程款
    736,250 元後，被告尚應給付16,149,030元。又伊為配合被
    告辦理結算，並因被告表示伊有違約情事，而不得不先行依
    被告所計算罰款方式再於94年10月3 日繳納12,691,045元，
    然伊既尚有上開工程款未領，自無再給付之義務，被告受領
    此部分款項即屬不當得利，亦應返還。爰依系爭契約及不當
    得利之法律關係，提起本訴，並聲明求為命給付28,840,075
    元及加計自起訴狀繕本送達翌日起算法定遲延利息，且願供
    擔保為假執行之判決。
三、被告則以：伊對與原告訂立系爭契約及已於93年12月10日驗
    收完畢，系爭工程之結算總金額為367,454,866 元，原告已
    領取之工程款金額為345,863,359 元，惰性物質含量缺失之
    扣款131,978 元、回填土石材料缺失扣款2,229,150 元、棧
    板未施作之扣款2,456,680 元、追加施作PC地坪之工程款為
    736,250 元及因辦理結算而收受原告繳納之12,691,045元等
    金額，雖均不爭執。但原告逾期完工之違約罰款為13,882,1
    80元，且原告施作之太空袋有尺寸不合及工料不合規定之瑕
    疪，棧板部分亦未施作，伊亦得依約扣款18,039,243元，則
    經扣除上開各項款項後，伊已無再為給付或返還義務等語，
    資為抗辯。並聲明駁回原告之訴及如受不利判決願供擔保免
    為假執行。
四、兩造爭執及不爭執事項：
  (一)不爭執部分：
  1.原告於92年2 月21日與被告就「紅毛港遷村用地廢棄物（土
    ）清理工程」訂立工程採購契約，工程總金額為295,150,00
    0 元。嗣兩造於93年2 月25日經雙方協議而取消分區限期完
    工之約定，復於93年5 月18日變更契約之工程總金額為379,
    237,145 元，竣工期限為93年6 月30日，原告所施作之工程
    業經被告於93年12月10日驗收完畢。有系爭契約、變更契約
    、會議紀錄及驗收（複驗）紀錄在卷可稽（見卷(一)第17～22
    8 頁）。
  2.本工程結算金額為367,454,866 元，原告已領取之工程款為
    345,863,359 元。
  3.兩造同意以下列數據計算：惰性物質含量缺失之扣款為131,
    978 元，回填土石材料缺失之扣款為2,229,150 元，棧板未
    施作部分之扣款為2,456,680 元，追加施作PC地坪之工程款
    為736,250元。
  4.原告為辦理結算程序而於94年10月4 日繳付與被告之款項為
    12,691,045元（見卷(二)第219 ～221 頁）。
  (二)爭執部分：
  1.太空袋及未施作棧板部分是否屬尺寸不合及工料不合規定之
    瑕疪（含如應扣款時之扣款金額為若干）。
  2.逾期完工之日數及應扣款之違約金金額為若干。
五、太空袋及未施作棧板部分是否屬尺寸不合及工料不合規定之
    瑕疪（含如應扣款時之扣款金額為若干）部分：
  (一)被告就此爭執事項係陳稱原告並未以每1 個太空袋填裝1 噸
    廢棄物之方式處理，且就追加之18,897.54 噸廢棄物部分亦
    未施作棧板而改施作PC地坪，顯有違約，而符合系爭契約第
    17條第4 項所約定「尺寸不合規定」及「工料不合規定」之
    要件，並得依同項約定扣以6 倍罰款。原告則表示系爭契約
    並未明文約定每1 個太空袋應填裝1 噸廢棄物，而棧板雖未
    施作，但已施作PC地坪代替，自無上開「尺寸不合規定」及
    「工料不合規定」之瑕疪，被告之扣款，並無所據等語。
  (二)按兩造就變更契約前之1,540 噸廢棄物之清理事宜，其施作
    內容為第35號單價分析表所載（見卷(四)第144 頁），並委由
    原告辦理外運事宜，此部分原告均已依約履行並經驗收完畢
    ，為兩造所不爭執。而就變更追加之18,897.54 噸部分，兩
    造係依原第35號單價分析表所載內容而將數量為擴增，至外
    運部分則未委由原告承作（原1,540 噸部分則有委由原告一
    併承作外運事宜），亦為兩造所確認。又被告所稱每1 個太
    空袋應僅能填裝1 噸廢棄物之依據，僅為工程預估底價詳細
    表（乙）項次(二)2.5 所載係以1 噸為計價單位，且第35號單
    價分析表上又記載1 噸1 個太空袋等內容，但除此以外，契
    約之其他約定內容如施工說明書或補充說明書上均未約定每
    1 個太空袋僅能填裝1 噸廢棄物，則單以上開「預估底價」
    及「單價分析」之文字記載，應僅能說明在預估底價時係以
    此種考量為投標底價之估算依據，既未能明確在施工規範或
    其他約款中再為確認，自無從逕採為有此約定而認原告有未
    依約施作之瑕疪。又從契約約定太空袋填裝廢棄物之目的而
    言，係在於將廢棄物填裝以利外運作業，並避免廢棄物在外
    運過程中有因包裝不良而散落或破損情事，而原告此部分之
    承作內容既僅係填裝廢棄物，則只要能將該廢棄物為適當包
    裝不致有散落及破損之情形發生，即屬已依債務之本旨為履
    行，故其自得將太空袋在此適於外運之目的範圍內為最大填
    裝功能之使用。亦即若太空袋可填裝超過1 噸之廢棄物而不
    致有散落或破損之虞時，原告亦得將每1 個太空袋填裝超過
    1 噸之廢棄物，而不必拘於只能填裝1 噸之上限；況從另一
    方面觀之，若原告填裝超過1 噸而造成太空袋破損致廢棄物
    有散落情形時，原告即需再增加太空袋來重行填裝，此項成
    本之增加對原告未必有利。就此而言，原告應自行承擔填裝
    時超過1 噸之風險，則解釋此項施作內容時，若解為太空袋
    不必限制每個只能填裝1 噸廢棄物，而將使用太空袋數量之
    風險委由原告在依債務本旨履行之前提下，自行考量其填裝
    噸數之範圍，對兩造而言，應屬公平合理。另本院經兩造同
    意送請行政院公共工程委員會工程技術委員會（下稱公共工
    程委員會）就此爭執事項為鑑定後所稱：「（太空袋部分）
    只要能達此外運時能避免承裝物外落之目的即可，嚴格規定
    每個太空袋只能裝1 噸並不實際（每次稱重要不多不少，多
    不合格，少又浪費），也沒必要（因太空包實際上是容許超
    過1 噸之裝載），故每袋承裝超過1 噸之太空袋並不屬於尺
    寸不合規定或工料不合規定」之鑑定意見（見卷(四)第51～53
    頁），亦同此意旨而可採信。故原告將每個太空袋填裝超過
    1 噸之廢棄物，並無被告所稱有尺寸不合規定或工料不合規
    定之情事。
  (三)至證人即規劃設計及監造系爭工程之瑞昶科技股份有限公司
    總經理何忠賢於本院審理中雖證稱依單價分析表係以噸計價
    ，故可以看出每個太空袋只能填裝1 噸廢棄物，且每個太空
    袋亦以填裝1 噸最為符合填裝品質及適當，況原告填裝超過
    1 噸後亦確有發生破損及散落情事等語（見卷(四)第134 、13
    5 頁）。但此項證言內容亦係採單價分析表所載內容為其論
    據，而單價分析表在履約內容及債務本旨之解釋上，並不足
    以推論每個太空袋只能填裝1 噸之廢棄物，業如前述，則證
    人何忠賢之證言，經與本件債務本旨及公共工程委員會之鑑
    定意見相互權衡後，本院認該證人之證言仍不足採為被告有
    利之認定，則被告據為太空袋部分有尺寸不合規定及工料不
    合規定之論述，即難採信。
  (四)又原告就追加清理18,897.54 噸廢棄物之棧板部分並未施作
    而係以施作PC地坪代替，為兩造所不爭執。而第35號單價分
    析表上所列施作項目為棧板並非PC地坪，亦有該單價分析表
    在卷可稽。則被告陳稱原告未依約施作棧板即有違約等語，
    即非全屬無據。然查，兩造就此追加部分僅係因數量增加故
    單純約定按第35號單價分析表之內容為施作，業經證人何忠
    賢證述明確（見卷(四)第130 ～132 頁）。但追加前部分有委
    由原告一併負責外運事宜，而追加部分則並無委由原告一併
    辦理外運事宜，亦為兩造所肯認，參以追加之數量高達18,8
    97.54 噸，則在原告不負責外運之情況下，原告勢必在填裝
    後需使用大面積之場所來堆放，若再以單價分析表所載每個
    太空袋需用1 個棧板之情形，原告為堆放太空袋所需之棧板
    數量即高達18,898個，更遑論其所需空間，故原告以PC地坪
    代替原有棧板之施作，就追加之噸數、不負責外運事宜及其
    堆放所需空間而言，尚難認為有尺寸不合規定或工料不合規
    定之情事。而公共工程委員會就此部分之鑑定意見則認為因
    原告編寫之集塵灰整理包裝分項施工計劃中有記載包裝貯存
    區要舖設PC地坪之內容而無舖設棧板之描述，且該施工計劃
    亦經被告審查認可，而PC地坪之功能係取代棧板，故合理之
    做法為將PC地坪與棧板均視為獨立之項目，分別計價，此項
    鑑定意見既與契約履行之本旨相符，自可採用。則被告此部
    分關於棧板未施作而有違約之論述，即不足採。
  (五)另就原告未施作棧板部分，原告同意以2,456,680 元為扣款
    ，就施作PC地坪部分則同意以736,250 元計價，此數據亦為
    被告所同意。則在原告並無施作內容有尺寸不合規定或工料
    不合規定之情形下，兩造間之扣款及給付金額，即應僅上開
    2,456,680 元及736,250 元計算。又原告就追加之18,897.5
    4 噸廢棄物已包裝完畢之太空袋合計12,583袋，經驗收時之
    查核狀況為其中外表完整且可供吊裝上車無虞者為1,109 袋
    ，外表完整但袋口脆化破損者為6,680 袋，外表破損或封口
    內襯已破損或廢棄物傾倒散落者為4,794 袋，為兩造所不爭
    執（見卷(四)第91頁）。則以原告填裝之方式仍有部分屬完整
    而可供吊裝上車之情形觀之，就有瑕疪之部分若再為適當之
    填裝，亦應可供吊裝上車，而此部分既有此項瑕疪，原告自
    應另行提供完整之太空袋供被告填裝，但現因被告已先行辦
    理結算，故兩造均同意以每個太空袋單價130 元之計算方式
    扣款。而就太空袋數量部分，原告雖就已破損散落之4,794
    袋部分不爭執，但陳稱其中6, 680袋部分，僅係袋口脆化及
    破損，不應計入扣款等語。然此部分之履約內容既為填裝後
    達可供吊裝上車之程度，而袋口之脆化及破損之太空袋顯無
    法達到此一目的，故仍應計入應由原告補足而予以扣款之數
    量內，始為正當。依此計算結果，被告就太空袋部分得再扣
    款之金額為1,491,620 元【計算式：（6,680 ＋4,794 ）X1
    30＝1,491,620 】。
六、逾期完工之日數及應扣款之違約金金額為若干部分：
  (一)兩造就此部分係爭執逾期之日數及計算之比例，原告主張僅
    逾期22日，被告則認應為40日；另被告認應依系爭契約第19
    條約定之結算金額之0.1%核算（結算金額兩造同意以被告減
    價收受之金額即347,054,494 元計算，見卷(四)第114 頁），
    原告則認屬過高而應再酌減為依0.05% 計算等語。
  (二)就竣工逾期部分，被告認合計19日，原告則認僅17日，其主
    要差異在於原告主張93年7 月3 日及4 日兩天因敏督利颱風
    影響而無法施工，應予扣除，並引用公共工程委員會之鑑定
    意見為據；被告則認為本件約定完工期限為93年6 月30日，
    而原告所稱之7 月3 日及4 日受敏督利颱風影響無法施工之
    日期已在約定完工期限後，自不得再為扣除等語。經查，系
    爭工程完工期限為93年6 月30日，為原告所不爭執，則關於
    逾期完工之計算依據，自應以逾此一日期之日數核算，始為
    合理。又依民法第231 條規定債務人遲延者，債權人得請求
    其賠償因遲延而生之損害。前項債務人，在遲延中，對於因
    不可抗力而生之損害，亦應負責之意旨，可見在遲延給付時
    ，債務人即應負完全之責任，並不得因遲延給付期間內之不
    可抗力事由而免其賠償責任。就此規範意旨而言，本件原告
    在完工期限屆至後既已屬遲延給付之狀態而應開始計算其逾
    期完工之日數，若謂其仍得扣除颱風致無法施作之日數，無
    異將其遲延給付所生之不利益歸由被告承擔，不僅與上開條
    文之規定意旨不符，亦有風險承擔不合理之結果，原告所引
    公共工程委員會之鑑定意見僅係就颱風之性質而影響施工之
    層為斟酌，並未考量此颱風已在完工期限之後，尚難採取。
    本院經審酌後，認關於竣工逾期部分，仍不得再扣除敏督利
    颱風之2 日期間，而應以逾期達19日為正當。
  (三)初驗逾期部分，被告認合計11日，而原告則認僅5 日。經查
    ，原告對於被告於初驗時發現原告施工有瑕疪，並要求原告
    應於15日內改善，其期限至93年10月1 日止，而原告於改善
    後報請被告再為複驗，但被告於同年10月6 日及7 日進行複
    驗（指初驗之複驗）時仍不合格，直至93年10月12日始完成
    改善之事實，並不爭執，且有驗收紀錄在卷可憑（見卷(二)第
    52～54頁、卷(四)第164 、165 頁），被告乃據以主張逾期日
    數為11日（自10月2 日計至10月12日），原告則認為其在被
    告所定改善期間內已完成修繕，則自10月2 日至10月7 日之
    期間屬被告辦理複驗之作業期間，不應計入逾期日數，故經
    扣除後僅有5 日（自10月8 日計至10月12日），並引用公共
    工程委員會之鑑定意見為據。然查，系爭契約第17條第4 項
    約定：「本工程在部分工程初驗與驗收或全部工程初驗與驗
    收時，甲方（指被告）發現其工程與規定不符時，乙方（指
    原告）應在甲方指定期限內做下列處理，並報方請甲方複驗
    。逾期未辦理妥善或複驗仍不合格者，應自限定期限或複驗
    之次日起，至再驗收合格之日止，按本工程契約條款第19條
    逾期罰款辦理」則就其約定之文義觀之，係在規範原告於施
    作時就瑕疪之改善作業應積極進行，以利工程之完工驗收，
    則就初驗所發現之瑕疪於限期改善後，逾期仍未改善即報請
    複驗且在複驗仍不合格之情形，其瑕疪應等同未於所定期限
    內為改善。否則，若謂此時之逾期日數仍應自複驗次日起算
    至複驗合格時為止，即可能產生承商包商可在限期內明知尚
    未改善仍先行報請複驗，並待複驗仍不合格而再為改善，而
    僅計算完複驗不合格至改善完畢之期間，而規避複驗前仍未
    改善之期間，其不合理明顯可見。則就本件而言，被告於初
    驗不合格時定期命原告改之期限至93年10月1 日，而原告雖
    表示已改善而報請複驗，但被告於10月7 日為複驗時仍不合
    格，並由原告再為改善至合格止，其日期已至10月12日，業
    如前述，可見原告確未於10月1 日之期限前為改善，而至10
    月12日始改善完畢。依上開說明，若僅計算自複驗次日起即
    10 月8日至10月12日之5 日期間，而不計算10月2 日至10月
    7 日之6 日期間，即形同免除原告此期間確未改善之結果，
    故本院認此期間之逾期日數仍應以11日計算，始為正確。至
    原告雖陳稱若於期限內有改善並報複驗而複驗仍不合格時，
    即應自複驗次日起算，不應再自限期改善之期限次日起算，
    因此項計算方式有上開所述缺失，故本院不予採納。另公共
    工程委員會雖認自10月2 日至10月7 日為被告作業期間而不
    應計入，但被告係因原告認已改善完畢並報請複驗而為複驗
    之作業，則因複驗仍不合格之結果而將此段期間計入，亦係
    原告在未改善完畢前即自行報請複驗所致（從另一方面而言
    ，原告亦可略延數日待全部改善完畢後才報請複驗以降低合
    計期間之不利風險），自不得以被告配合報請複驗之作業期
    間而予以扣除，公共工程委員會此部分應扣除之意見，本院
    亦難為原告有利之認定。
  (四)驗收逾期部分，被告主張10日，而原告則認無逾期。經查，
    ，兩造對於被告於93年11月15日驗收時發現原告施工有瑕疪
    ，並要求原告應於15日內改善，其期限至93年11月30日止，
    而原告於改善後報請被告再為複驗，被告於同年12月10日複
    驗即屬合格（極微缺失已當場立即改善）之事實，並不爭執
    ，且有驗收（複驗）紀錄在卷可稽（見卷(二)第55～57頁），
    被告乃據以主張逾期日數為10日（自12月1 日計至12月10日
    ），原告則認為其在被告所定改善期間內已完成修繕，即無
    逾期情事，並引用公共工程委員會之鑑定意見為據。然查，
    如前所述，依系爭契約第17條第4 項約定，逾期罰款係以逾
    期仍未改善為要件，則若原告已於被告所定期內改善完畢，
    自不得課以罰款。本件原告於12月10日經被告驗收（複驗）
    時，就驗收之驗程序所發現之瑕疪既經驗收合格，可見其確
    已於被告所定期限即11月30日前完成改善，自無逾期未改善
    之違約情事（與上開初驗程序之情形不同）。至被告雖陳稱
    原告就太包袋部分仍有破損未改善之瑕疪，但此部分既經被
    告逕自採行減價收受之方式，自難再認屬未為改善之瑕疪，
    則被告稱自12月1 日起至12月10日期間，仍屬未改善之期間
    而應計入，自不足採。
  (五)依上所述，本件原告之逾期日數應為竣工逾期19日及初驗逾
    期11日，合計30日。原告所稱40日及被告所稱22日，均有未
    當。又兩造就此項違約之計算基準為被告所稱結算金額之34
    7,054,494 元，則依契約約定之0.1%核算後，其金額應為10
    ,411,635元。
  (六)又原告就此金額認屬過高，並陳稱因違約日數不多，且主要
    係變更增加之廢棄物數量超過預期（原約定1,540 噸，而再
    增加18,897.54 噸），縱經趕工仍難免逾期，但大部分工程
    均已施作完畢，若以0.1%計算仍屬過高等語。經查，除上開
    惰性物質含量缺失、回填土石材料缺失、棧板未施作及太包
    袋有瑕疪之扣款外，原告在履約過中並無其他較為重大之瑕
    疪，而兩造上開缺失之應扣款項既經本院認定並予以扣除，
    則被告因而受有之損害應已受有相當程度之填補，且本件工
    程之總工程款高達3.5 億元左右，以每日0.1%計算，其金額
    亦達35萬元左右，經就被告所可能受有之損害及原告違約之
    情節主要係於增加之廢棄物清理所使用太空袋之瑕疪為相互
    權衡後，原告所稱以0.1%計算係屬過高，應可採信。爰將其
    違約金額依民法第252 條規定，予以酌減至0.075%為適當，
    經依此核算後，被告得扣減之違約金額為7,808,726 元。
七、依上所述，本件工程結算金額為367,454,866 元，原告已領
    取之工程款為345,863,359 元，得再請求之款項為追加施作
    PC地坪之工程款為736,250 元，合計工程款為22,327,757元
    （計算式：367,454,866 －345,863,359 ＋736,250 ＝22,3
    27,757）。至上開金額應再扣除惰性物質含量缺失之扣款13
    1,978 元、回填土石材料缺失之扣款2,229,150 元、棧板未
    施作部分之扣款2,456,680 元、太包袋有瑕疪之扣款1,491,
    620 元、逾期完工扣款7,808,726 元，其餘額為8,209,603
    元，原告尚得請求之工程款為8,209,603 元（計算式：22,3
    27,527－131,978 －2,229,150 －2,456,680 －1,491,620
    －7,808,726 ＝8,209,603 ）。又原告經上開核算後，既尚
    得請求被告給付工程款，則其即無再給付被告款項之必要，
    則原告為辦理結算程序而於94年10月4 日繳付與被告之款項
    為12,691,045元，被告自無受領之法律上依據而應依民法第
    182 條第2 項規定，自受領時即94年10月4 日起附加利息返
    還與原告。
八、綜上所述，本件原告得請求之工程款金額部分為8,209,603
    元，返還辦理結算款部分為12,691,045元，合計20,900,648
    元。從而，原告本於工程合約及不當得利之法律關係，在請
    求被告給付20,900,048元，及其中8,209,603 元部分自起訴
    狀繕本送達翌日即94年6 月7 日起；其中12,691,045元，自
    受領日即94年10月4 日起，均至清償日止，按年息5%計算利
    息之範圍內，為有理由，應予准許。至其餘請求部分，則無
    理由，應予駁回。
九、兩造均陳明願供擔保，聲請宣告假執行及免為假執行，就原
    告勝訴部分，核與法律規定相符，爰分別酌定相當之擔保金
    額准許之。至原告敗訴部分，其假執行之聲請即失其依據，
    應予駁回。
十、據上論結：本件原告之訴為一部有理由、一部無理由，依民
    事訴訟法第79條、第390 條第2 項、第392 條第2 項，判決
    如主文。
中    華    民    國    98    年    12    月    9     日
                            民事第七庭
                                審判長法  官  林紀元
                                      法  官  蘇姿月
                                      法  官  黃悅璇
以上正本係照原本作成。
如不服本判決，應於送達後20日內，向本院提出上訴狀並表明上
訴理由，如於本判決送達前提起上訴者，應於判決送達後10日內
補提上訴理由書（須附繕本）。
中    華    民    國    98    年    12    月    9     日
                                      書記官  蔡靜雯


司法院資訊處製作；財團法人民間司法改革基金會備份。
